臺灣彰化地方法院民事判決
111年度訴字第143號
原      告  林福氣  
訴訟代理人  陳志隆律師
被      告  彰化縣鹿港鎮公所

法定代理人  許志宏  
訴訟代理人  劉淑華律師
被      告  郭文彬  
上列當事人間請求確認通行權事件，本院於民國111年11月30日
言詞辯論終結，判決如下：
    主  文
確認原告對被告郭文彬所有坐落彰化縣○○鎮○○段000000地號土地
，於附圖二即彰化縣鹿港地政事務所收件日期文號民國111年6月
8日鹿土測字第820號土地複丈成果圖所示編號A部分（面積27.56
平方公尺）有通行權。
被告郭文彬應就前開通行範圍，容忍原告鋪設道路及設置電線、
水管、瓦斯管及其他管線等，不得為變更土地現狀或設置障礙物
或為任何禁止、妨害原告通行之行為，並應拆除上開通行範圍內
之木頭磚造平房。
訴訟費用由原告負擔。
    事實及理由
壹、程序部分：
一、按袋地通行權因民法第787條規定而當然發生，並非因判決
    而創設，僅以判決就其位置、寬度等具體加以確定而已，故
    此項訴訟為確認訴訟。惟當事人就特定位置、範圍之土地通
    行權發生爭議時，法院應斟酌當事人之聲明、土地經濟效用
    及相鄰土地所有人之利益等，而依職權為公平合理之裁量，
    確定對於周圍地損害最少之通行處所及方法，不受當事人聲
    明之拘束，是其訴亦具有形成之訴之性質。
二、查本件原告起訴時僅列彰化縣鹿港鎮公所（下稱鹿港鎮公所
    ）為被告，請求確認原告就被告鹿港鎮公所所有坐落彰化縣
    ○○鎮○○段0000地號土地（下稱系爭1087地號土地）有通行權
    存在。嗣本件訴訟中，經被告鹿港鎮公所抗辯原告依民法第
    789條第1項規定，應通行郭文彬所有坐落彰化縣○○鎮○○段00
    0000地號土地(下稱系爭1083-1地號土地)，原告乃追加郭文
    彬為被告（見卷一第189至193頁）。核原告所為追加之訴與
    原訴之原因事實，係基於同一袋地通行權法律關係所生之紛
    爭，有社會事實上之關聯性，且就原請求所主張之事實及證
    據資料，於追加之訴亦得加以利用，而基於同一袋地通行權
    法律關係所生之紛爭於同一程序加以解決，避免重複審理，
    亦符訴訟經濟原則，故原告所為訴之追加，係屬請求之基礎
    事實同一者，核與民事訴訟法第255條第1項第2款之規定相
    符，自應准許其追加。
貳、實體部分：
一、原告主張：
　㈠伊所有坐落彰化縣○○鎮○○段0000地號土地(下稱系爭1082地號
    土地)四鄰為他人之私有土地，與公路無適宜之聯絡，屬於
    袋地，致不能為通常使用。而系爭1082地號土地南側之系爭
    1087地號土地為國有，管理機關為被告鹿港鎮公所，系爭10
    87地號土地南側為文化街，故系爭1082號土地得籍由系爭10
    87號土地東側如彰化縣鹿港地政事務所民國111年6月8日鹿
    土測字第820號複丈成果圖(下稱系爭附圖一)所示之編號A部
    分(面積15.51平方公尺)，即可對外通行至文化街，且距離
    較短，系爭1087地號土地復為空地，無須拆除任何建物，應
    為對週圍土地損害最小通行路徑。
　㈡系爭1082地號土地雖與系爭1083-1地號土地曾為重測前和興
    小段641-1地號土地，於64年2月4日始分割為不同土地，然6
    4年分割時，系爭1083-1地號土地西側之同段1085地號土地(
    重測前新興小段1008-7地號土地，下稱系爭1085地號土地)
    並非道路，實際上新興小段1008-7地號土地係於76年11月21
    日始為第一次所有權登記，並無證據證明64年時該土地即為
    道路，是系爭1082地號土地並非因分割而成袋地，然因被告
    鹿港鎮公所抗辯本件有民法第789條第1項之適用，爰備位主
    張通行被告郭文彬所有系爭1083-1地號土地如系爭附圖二所
    示編號A部分(面積27.56平方公尺)土地至同段1085地號土地
    ，並請求被告等就原告通行範圍內不得妨礙原告通行，並應
    容許原告鋪設道路、設置水管、電線、瓦斯管等其他管線等
    ，被告郭文彬並應將系爭1083-1地號土地上妨礙伊通行範圍
    之建物拆除等語。
　㈢並聲明：
　1.先位部分：⑴確認原告對被告鹿港鎮公所所有坐落系爭1087
    地號土地如系爭附圖一編號A部分(面積15.51平方公尺)之土
    地有通行權存在。⑵被告鹿港鎮公所應就前開編號A部分容忍
    原告通行使用，並不得變更土地現狀或設置任何障礙物或為
    認何禁止、妨礙原告通行之行為，並應容忍原告於上開通行
    範圍內之土地鋪設道路及設置水管、電線、瓦斯管及其他管
    線等。
　2.備位部分：⑴確認原告對被告郭文彬所有坐落系爭1083-1地
    號土地如系爭附圖二編號A部分(面積27.56平方公尺)之土地
    有通行權存在。⑵被告郭文彬應就前開編號A部分，容忍原告
    鋪設道路及設置水管、電線、瓦斯管及其他管線等，不得變
    更土地現狀或設置任何障礙物或為任何禁止、妨礙原告通行
    之行為，並應拆除其於上開通行範圍之土地所設置之木頭磚
    造平房。
二、被告則以：
　㈠被告鹿港鎮公所：系爭1087地號土地目前為被告設置公共自
    行車租借站供民眾使用，已有公共用途，被告必須變動租借
    場站之電氣設備線路，影響交通、觀光及經濟效用，故不同
    意原告通行。又系爭1082地號土地與同段1081、1083、1083
    -1、1084地號土地，均曾為重測前和興小段641地號土地，
    分割前641地號土地原可通行系爭1085地號土地，系爭1082
    地號土地係分割後不與系爭1085地號土地相連始成袋地，依
    民法第789條第1項，系爭1082地號土地應僅得通行同段1083
    -1、1083、1084地號土地至道路，而不得通行伊所有之系爭
    1087地號土地。況重測前和興小段641、641-1、641-4地號
    土地上早在文化街開通之前，已有建物，上開土地係指定重
    測前新興小段1008-7地號土地即系爭1085地號土地作為建築
    線，可見系爭1085地號土地本為供公眾通行之道路，系爭10
    82地號土地係因分割而不致公路，不得通行伊所有之系爭10
    87地號土地，原告先位請求應無理由等語。並聲明：原告之
    訴駁回。
　㈡被告郭文彬：原告應該向被告鹿港鎮公所購買通行權，伊所
    有系爭1083-1地號土地面積不大，如提供原告通行，剩餘土
    地面積很小，伊無法使用，且系爭1085地號土地只是防火巷
    ，不是道路，不適合通行等語。並聲明：原告之訴駁回。
三、得心證之理由：
　㈠原告主張：原告所有之系爭1082地號土地四周均臨私人土地
    ，南側隔系爭1087地號土地與文化街相通、西側隔系爭1083
    -1地號土地與系爭1085地號土地之巷道相通，該巷道北端為
    新興街、南端為文化街，故系爭1082地號土地為不通公路之
    袋地；系爭1087地號土地現為公共自行車停車站、系爭1083
    -1地號土地上建有磚造房屋1棟等節，有地籍謄本、地籍圖
    、現場照片為憑，並經本院偕同兩造至現場履勘明確，有履
    勘筆錄、現場照片在卷可稽(見卷一第247至273頁)，堪信為
    真。
　㈡系爭1082地號土地因分割後始為袋地：
　1.查系爭1082地號土地重測前為鹿港鎮鹿港段和興小段641-5
    地號土地，於64年2月4日自和興小段641-1地號土地(重測後
    為同段1083地號土地)分割而來，同時分割而來之土地尚有
    和興小段641-4地號土地(重測後為同段1081地號土地)，又
    同段1084地號土地重測前為和興小段641-3地號土地，系爭1
    082、同段1081、1083、1083-1、1084地號土地，均分割自
    重測前鹿港鎮鹿港段和興小段641地號土地等節，有彰化縣
    鹿港地政事務所111年2月25日函及檢附之人工登記簿謄本、
    地籍圖在卷為憑(見卷一第83至114頁)。又重測前鹿港鎮鹿
    港段和興小段641地號土地西側，為鹿港鎮新興小段1008-7
    地號土地(重測後為系爭1085地號土地)，於光復初期之地籍
    圖影本即記載為「道」一情，有彰化縣鹿港地政事務所111
    年4月15日鹿地二字第1110002180號函檢附之地籍圖影本在
    卷可參(見卷一第161頁)，可信64年2月間，分割前之和興小
    段641-1地號土地，應有臨道路即新興小段1008-7地號土地
    ，分割後始未臨路。
　2.原告雖主張系爭1085地號土地於76年11月21日始為第一次登
    記，於土地登記之前，並無證據證明該地為道路等語。然重
    測前和興小段641、641-1、641-4地號土地曾於65年間，由
    訴外人吳再復、被告郭文彬分別申請為建築用地，並由鹿港
    鎮公所核發65鹿柳建字第8844號、8074號建照執照、66鹿鎮
    建字第17536、17537號使用執照等情，有被告鹿港鎮公所11
    1年6月28日鹿鎮建字第1110015662號函及檢附之建造執照、
    使用執照相關申請文件在卷為憑(見卷一第275至366頁)。觀
    諸上開建照申請文件之一即彰化縣鹿港地政事務所65年2月1
    8日出具之地籍圖影本，上開建築基地之西側即目前系爭108
    5地號土地之處，地籍圖標示為「道」，並沿該道路指定建
    築線等節(見卷二第57、77、145頁)，應認65年間訴外人吳
    再復、被告郭文彬申請建築時，當時之新興小段1008-7地號
    土地即目前之系爭1085第號土地即為道路。此外，參酌被告
    郭文彬於審理時供稱：伊蓋房子時從後面的防火巷通行，系
    爭1085地號土地上有道路可通行，道路很早以前就有了等語
    ；原告訴訟代理人亦稱：文化街是76年時才設立等語(見卷
    二第194頁)，堪信64、65年間，重測前新興小段1008-7地號
    土地應為供公眾通行之道路，是原告主張同段1085地號土地
    於76年間土地登記時始為道路云云，難認可採。
　3.從而，重測前和興小段641-1地號土地西側臨道路即新興小
    段1008-7地號土地，於64年2月4日分割為和興小段641-5地
    號土地即系爭1082地號土地時，始為未臨路之袋地，應堪認
    定。
  ㈢系爭1082地號土地之通行方式：
　1.按因土地一部之讓與或分割，而與公路無適宜之聯絡，致不
    能為通常使用者，土地所有人因至公路，僅得通行受讓人或
    讓與人或他分割人之所有地。數宗土地同屬於一人所有，讓
    與其一部或同時分別讓與數人，而與公路無適宜之聯絡，致
    不能為通常使用者，亦同，民法第789條第1項定有明文。又
    該條旨趣在於當事人為讓與土地之一部或分割時，對於不能
    與公路適宜聯絡之情形，當為其所預見，而得事先為合理之
    解決，自不能因當事人之任意行為，而加重其他鄰地所有人
    之負擔。故凡因土地一部之讓與或分割，致有不通公路之土
    地者，不通公路土地之所有人，因至公路，僅得通行受讓人
    或讓與人或他分割人之所有地。此項通行權性質上為土地之
    物上負擔，隨土地而存在，於土地所有人將其一筆土地同時
    分割成數筆，再同時讓與數人之情形，亦有其適用（最高法
    院85年度台上字第396號判決意旨參照）。查系爭1082地號
    土地於分割後始成袋地已如前述，則依民法第789條第1項規
    定，系爭1082地號土地僅能通行他分割人之所有地即被告郭
    文彬所有之系爭1083-1地號土地至系爭1085地號土地之道路
    ，則原告先位聲明請求通行被告鹿港鎮公所所有之系爭1087
    地號土地，應屬無憑，不應准許。
　2.又按關於鄰地通行權之規定，係以調和土地利用，促進地盡
    其利為目的，令周圍地所有人負有容忍被通行之義務，民法
    第787條第2項就鄰地通行權人應於通行必要範圍內，擇其周
    圍地損害最少之處所及方法為之之規定，於第789條第1項所
    定之情形，亦有其適用。次按袋地通行權紛爭事件，當事人
    就袋地通行權是否存在及其通行方法，互有爭議，法院即須
    先確認袋地對周圍地有無通行權，待確認通行權後，次就在
    如何範圍及方法，屬通行必要之範圍，由法院依社會通常觀
    念，斟酌袋地之位置、面積、用途、社會變化等，並就周圍
    地之地理狀況、相關公路之位置，與通行地間之距離，周圍
    地所有人之利害得失等因素，依具體個案之情況，為雙方利
    益與損害之權衡予以審酌，方屬適法（最高法院110年度台
    上字第3005號判決意旨參照）。查系爭1082地號土地面積10
    4.9平方公尺，為鹿港福興都市計畫區之住宅區等節，有土
    地謄本、鹿港鎮都市計畫土地使用分區證明書在卷為憑(見
    卷一第)，是系爭1082地號土地應得作為建築房屋使用。原
    告備位聲明主張之通行方案，係沿系爭1083-1地號土地南側
    地籍線為3公尺路寬之通行範圍，經測量該通行面積為27.56
    平方公尺，有系爭附圖二在卷可參(見卷一第377頁)，而該
    通行範圍現建有被告郭文彬所有之一層樓磚瓦房屋1棟，部
    分屋頂已坍塌無人使用，業據本院履勘明確(見卷一第259、
    261頁)，審之該方案係採沿著土地地界邊緣平行之方式，較
    不致影響1083-1地號土地之整體利用，而1083-1地號土地面
    積79.36平方公尺，扣除系爭通路27.56平方公尺後，尚餘51
    .8平方公尺，雖因供原告通行而喪失約1/3面積，本院考量
    通行之路線上之地上物、通行地現在之使用情形，並就周圍
    地之地理狀況、相關公路之位置，與通行地間之距離等因素
    ，認原告以系爭1083-1通行A部分既可達到通行目的，亦可
    兼達對鄰地所有人損害最小之方式，核屬通行必要範圍內，
    以損害最少之處所及方法為之，應予准許。
　㈣按有通行權人，於必要時，得開設道路，民法第788條第1項
    前段定有明文。至有無必要開設道路，開設如何路面、寬度
    之道路，道路應否附設排水溝或其他設施，則應參酌相關土
    地及四周環境現況、目前社會繁榮情形、一般交通運輸工具
    、通行需要地通常使用所必要程度、通行地所受損害程度、
    建築相關法規等事項酌定之(最高法院95年度台上字第1718
    號號判決要旨參照)。又按土地所有人非通過他人之土地，
    不能設置電線、水管、瓦斯管或其他管線，或雖能設置而需
    費過鉅者，得通過他人土地之上下而設置之；但應擇其損害
    最少之處所及方法為之，並應支付償金，民法第786條第1項
    定有明文。查如系爭附圖二編號A系爭1083-1地號土地上，
    存有被告郭文彬設置之磚造建物，已如前述，現況顯難逕供
    交通工具往來，審酌系爭1082地號土地如興建建物，應有連
    通公路以及載運物品等現代生活機能所需，而有鋪設道路通
    行之必要，則原告請求鋪設道路及設置水管、電線、瓦斯管
    及其他管線等，不得變更土地現狀或設置任何障礙物或為任
    何禁止、妨礙原告通行之行為，並應拆除其於上開通行範圍
    之土地所設置之木頭磚造平房，自應准許。　
四、綜上所述，原告依民法第786條第1項、787條第1項、788條
    第1項規定，訴請確認其就被告郭文彬所有之系爭1083-1地
    號土地如系爭附圖二編號A之土地有通行權存在，被告郭文
    彬應移除A方案通道上之地上物、並容忍原告鋪設道路、水
    管、電器管線等供通行使用，並不得為任何妨礙其通行之行
    為，為有理由，應予准許。
五、本件事證已臻明確，兩造其餘主張與攻擊防禦方法及所提證
    據，經審酌後認與本件判決之結果不生影響，爰不另一一論
    述，併此敘明。
六、按敗訴人之行為，按當時之訴訟程度，為伸張或防衛權利所
    必要者，法院得酌量情形，命勝訴當事人負擔費用之全部或
    一部，民事訴訟法第81條第2款定有明文。本件原告起訴欲
    通行被告郭文彬所有之土地，被告郭文彬為防衛其權利而不
    同意原告之請求，所為訴訟行為亦屬防衛其權利之必要，若
    令提供土地讓原告通行之被告再行負擔訴訟費用，恐非事理
    所平，爰依上開規定，命勝訴之原告負擔訴訟費用。　　
中　　華　　民　　國　　111 　年　　12　　月　　15　　日
                  民事第二庭    法　官　王姿婷
以上正本係照原本作成。
如對判決上訴，應於判決送達後20日內向本院提出上訴狀。如委
任律師提起上訴者，應一併繳納上訴審裁判費。
中　　華　　民　　國　　111 　年　　12　　月　　16　　日
                                書記官　謝志鑫